臺灣臺南地方法院民事判決　　　　　　　 99年度訴字第737號
原　　　告　薛昌勝
訴訟代理人　湯寶凝律師
被　　　告　薛昌生
訴訟代理人　薛耀南
被　　　告　薛哲銘
　　　　　　孟薛明珠
上　一　人
輔　佐　人　孟嗣凱
被　　　告　薛啟泰
　　　　　　薛景芳
　　　　　　薛景博
上列當事人間請求分割共有物事件，經本院於民國100年11月2日
言詞辯論終結，判決如下：
    主      文
坐落臺南市○區○○段六九七地號土地應按如附圖一所示之方法
分割，即：附圖一編號697部分面積73.61平方公尺由原告取得；
編號697之A001部分面積157.94平方公尺由被告薛啟泰取得；編
號697之A002部分面積73.61平方公尺由被告薛景芳、薛景博共同
取得，並按應有部分各二分之一之比例保持共有；編號697之A00
3部分面積79.02平方公尺由被告薛哲銘取得；編號697之A004部
分面積73.61平方公尺由被告薛昌生取得；編號697之A005部分面
積221.12平方公尺由被告孟薛明珠取得。
訴訟費用由兩造依附表所示比例負擔。
    事實及理由
一、原告主張：坐落臺南市○區○○段697地號、地目建、面積
    678.91平方公尺之土地（下稱系爭土地）為兩造所共有，所
    有權應有部分如附表所示。兩造間並無不分割之協議，亦無
    因物之使用目的不能分割之情形。惟兩造無法協議決定分割
    方法，爰依民法第823條第1項前段之規定，請求以判決分割
    系爭土地。又兩造除被告孟薛明珠外，均曾於民國98年12月
    10日簽訂協議書，同意依系爭土地目前使用現況分割，而系
    爭土地四周並無道路，原告可自國有財產局承租之相鄰同段
    667地號土地聯絡道路，而被告薛昌生、薛哲銘則為相鄰之
    同段699、700地號土地共有人，可經由該地通行，且系爭土
    地嗣後重新建築房屋時，需符合建築法規關於建蔽率之規定
    ，不至於無路可走，故並無預留通路之必要；爰請求按附圖
    一所示方案分割系爭土地，並聲明：如主文第一項所示。
二、被告則以：
  (一)被告薛昌生部分：伊不同意分割，先前係因原告表示要先
      將被告孟薛明珠部分單獨分割出來，其餘部分則保持共有
      ，並一起出售，伊始簽署系爭依現況分割之協議書。伊與
      鄰地即同段699地號土地之地主曾有協議，由669地號土地
      先留路給伊走，而伊亦答應系爭土地將來也應留路，故若
      於分割系爭土地不留通路，則699地號土地之地主將不准
      伊通行，故希望至少在系爭土地上留有可讓機車通行的道
      路。至於伊於系爭土地上所有之建物已老舊，無需保留，
      惟若無法留路，則希望可讓建物儘量保持完整。若確須分
      割，則分得臨路部分之原告及被告薛啟泰、薛景芳、薛景
      博應補償分得後面部分之共有人，並聲明：駁回原告之訴
      。
  (二)被告薛哲銘部分：不同意分割。若依原告的方案分割，將
      使伊分得的位置無對外通路，各分割人重建後房屋的位置
      可能不同，並無法預知嗣後有無通路，而伊共有之699地
      號土地現為汽車無法通行之小巷，若該地其他共有人不願
      意讓伊通行，伊即無法利用該地通行，故應留設通路；而
      系爭土地北側同段625地號土地係既成道路，其餘北側鄰
      地則為國有地，以後較有可能經由該地通行。並聲明：駁
      回原告之訴。
  (三)被告孟薛明珠部分：同意依原告方案分割，並希望能保有
      其現有之建物。
  (四)被告薛啟泰部分：同意依原告方案分割，伊有向政府承租
      相鄰之同段667地號土地可供通行，故認無留路必要。
  (五)被告薛景芳、薛景博部分：均同意依原告方案分割，並就
      分得部分保持共有，又坐落系爭土地上之臺南市○區○○
      路160巷15巷9號房屋為伊二人所有，現由母親居住，故儘
      量保留該建物主結構部分，至於該建物位於附圖一所示編
      號697之A001部分之處係增建之廚房，遭拆除較無影響。
三、按各共有人，除法令另有規定外，得隨時請求分割共有物。
    但因物之使用目的不能分割或契約訂有不分割之期限者，不
    在此限。共有物之分割，依共有人協議之方法行之。分割之
    方法不能協議決定，或於協議決定後因消滅時效完成經共有
    人拒絕履行者，法院得因任何共有人之請求，命為下列之分
    配：一、以原物分配於各共有人。但各共有人均受原物之分
    配顯有困難者，得將原物分配於部分共有人。二、原物分配
    顯有困難時，得變賣共有物，以價金分配於各共有人；或以
    原物之一部分分配於各共有人，他部分變賣，以價金分配於
    各共有人。民法第823條第1項、第824 條第1項、第2項分別
    定有明文。查系爭土地為兩造所共有，於系爭土地上之應有
    部分如附表所示；又系爭土地面積為678.91平方公尺，地目
    為建等情，有原告所提出系爭土地登記第二類謄本可參（見
    本院司南調字卷第8至10頁），堪信為實。而兩造就系爭土
    地並未定有不分割之特約，且經本院函請臺南市政府提供系
    爭土地上現有之六棟建物建造執照申請資料之結果，其中僅
    有二棟建物曾於58年間申請建造執照，然均無法定空地之留
    設，其餘建物則均無建造執照，自無法定空地之留設，是系
    爭土地既非建築基地之法定空地，自不受建築基地法定空地
    分割辦法第3、5條所定分割之限制，此外亦未有其他因物之
    使用目的不能分割之情形，且兩造前經本院臺南簡易庭調解
    後，就分割之方法仍不能為一致之協議，從而，原告依上開
    法條之規定，請求以裁判分割系爭土地，洵屬有據。
四、至於系爭土地應如何分割，茲敘述本院判斷之理由如下：
  (一)按法院定共有物之分割方法，固應斟酌當事人之聲明、共
      有物之性質、分割後之經濟效用、土地整體之利用價值、
      各共有人之意願、利害關係，並兼顧使用現況，而本其自
      由裁量權為公平合理之分配，但並不受當事人聲明、主張
      或分管約定之拘束。又以原物為分配時，因共有人之利益
      或其他必要情形，得就共有物之一部分仍維持共有。分割
      共有物，以消滅共有關係為目的。法院裁判分割共有土地
      時，除因該土地內部分土地之使用目的不能分割（如為道
      路）或部分共有人仍願維持其共有關係，應就該部分土地
      不予分割或准該部分共有人成立新共有關係外，應將土地
      分配於各共有人單獨所有。有民法第824條第4項、最高法
      院69年台上字第1831號判例可資參照。本件被告薛景芳、
      薛景博均表示於系爭土地分割後，仍願就其分得部分保持
      共有（本院卷第34頁），則依上開最高法院判例意旨，被
      告薛景芳、薛景博自得於系爭土地分割後取得之土地按原
      應有部分之比例保持共有，合先敘明。
  (二)查系爭土地上現有六棟未保存登記建物，分別為原告所有
      之門牌號碼臺南市○區○○路160巷15弄5號房屋；被告薛
      啟泰所有之鹽埕路160巷15弄7號房屋；被告薛景芳、薛景
      博所有之鹽埕路160巷15弄9號房屋；被告薛哲銘所有之鹽
      埕路160巷9號房屋；被告薛昌生所有之鹽埕路160巷11號
      房屋；被告孟薛明珠所有之鹽埕路160巷15弄1號房屋，其
      座落位置則如附圖二所示，各建物間均隔狹小之防火巷或
      空地。系爭土地北側所鄰之同段667地號土地現為臺南市
      所有，667地號土地北側所鄰之同段625地號土地則為臺南
      市○區○○街道路；另系爭土地東側所鄰之同段714地號
      土地、西側所鄰同段677、678、679地號土地、東南側所
      鄰同段701地號土地均為他人私有地，西側所鄰同段680
      、698地號土地為被告薛哲銘所有，南側所鄰699、700地
      號土地則為被告薛哲銘、薛昌生與訴外人薛典謨等5人所
      共有。又系爭土地東側、位於上開同段667、714地號土地
      上有一加蓋水溝之窄小巷道，該巷道向北可通往利南街，
      向南則為鹽埕路160巷道路，而上開699、700地號土地現
      亦為可通往鹽埕路160巷道路之巷道等情，業經本院會同
      臺南市東南地政事務所人員履勘現場查明，有勘驗筆錄及
      現場簡圖（本院卷第56至60頁）、東南地政事務所99年8
      月30日東南地所測字第0990007952號函附建物現況之複丈
      成果圖（即附圖二）、地籍圖（本院司南調字卷第11頁）
      、現場照片15張（本院卷第36至42、101頁）、土地第二
      類登記謄本（本院卷第106至110、129至140頁）在卷可稽
      ，且為兩造所不爭執，均堪認定。
  (三)復查依原告所提出之附圖一所示方案分割後之6筆土地，
      除被告薛啟泰分得之編號697之A001部分形狀較不完整外
      ，其餘各共有人取得部分土地地形均屬方正完整，又因此
      方案主要係依照系爭土地上各共有人所有現有建物之坐落
      位置而為分割，故無論各共有人就土地上建物使用計畫為
      何，均較不易另起爭端；另被告薛啟泰亦表明可接受其分
      得之土地形狀，而同意原告所提出之分割方案（見本院卷
      第99頁背面），此既為其衡量利害後之意願，本院自應予
      以尊重。至被告薛昌生、薛哲銘雖認有於系爭土地上留設
      通路之必要，惟按於土地分割時留設道路之目的，主要在
      為避免分割後之土地形成袋地而無法與公路有適當之聯絡
      ，而系爭土地本身為一袋地，需經他人土地始能聯絡公路
      ，是縱於系爭土地上留設道路保持共有，仍無法解決嗣後
      之通行問題。又系爭土地目前可自其東側位於同段714、
      667 地號土地上之窄小巷道通行利南街道路或鹽埕路160
      巷道路，或經由南側之同段699、700地號土地通行鹽埕路
      160 巷道路，業經本院查明如上；而依原告方案分割之後
      ，被告薛昌生、薛哲銘、孟薛明珠、薛景芳及薛景博所分
      得之部分，均仍能依上開通行現狀聯絡道路，而原告及被
      告薛啟泰分得部分雖已不能再依現狀通行，然其均陳稱可
      自向國有財產局承租之同段667地號土地聯絡道路（見本
      院卷第99頁背面），而認無需留設道路；是依原告方案，
      各共有人於分割後均尚有通行至公路之途徑，而於系爭土
      地上留設道路又無法解決嗣後通行問題，則本件分割共有
      土地自無留設道路保持共有之必要。又被告薛哲銘雖復辯
      稱系爭土地北側所鄰之同段667地號土地為公有地，日後
      較有通行之可能，為此乃對鄰地所有人土地利用計畫之臆
      測，尚不足採。從而，原告所提方案符合多數共有人之期
      望，亦可兼顧使用現況，應屬公平適宜，爰採為本件之分
      割方案。
五、再按應有部分有抵押權或質權者，其權利不因共有物之分割
    而受影響。但有下列情形之一者，其權利移存於抵押人或出
    質人所分得之部分：一、權利人同意分割。二、權利人已參
    加共有物分割訴訟。三、權利人經共有人告知訴訟而未參加
    。亦為民法第824條之1第2項所明定。查被告孟薛明珠曾
    將其所有系爭土地之應有部分設定抵押權予訴外人陳玉雲、
    洪金蓮，上開抵押權人均業經原告聲請本院告知本件訴訟，
    然均未聲明參加訴訟，此有送達證書在卷可參，是依前開規
    定，系爭土地分割後，上開抵押權人對系爭土地之抵押權，
    自應移存於抵押人即被告孟薛明珠分得之部分，併此敘明。
六、末按因共有物分割、經界或其他性質上類似之事件涉訟，由
    敗訴當事人負擔訴訟費用顯失公平者，法院得酌量情形，命
    勝訴之當事人負擔其一部。按分割共有物之訴，係合兩造之
    必要共同訴訟，原、被告之間本可互換地位，本件原告起訴
    雖於法有據，但被告之應訴實因訴訟性質所不得不然，故所
    為抗辯自為伸張或防衛權利所必要，是本件分割共有物之訴
    訟費用，應由兩造按附表即各共有人應有部分之比例分擔。
七、結論：本件原告之訴為有理由，依民事訴訟法第80條之1，
    判決如主文。
中    華    民    國   100    年    11    月    16    日
                  民事第一庭   審判長法  官  杭起鶴
                                     法  官  林雯娟
                                     法  官  張玉萱
以上正本證明與原本無異。
如對本判決上訴，須於判決送達後20日內向本院提出上訴狀。如
委任律師提起上訴者，應一併繳納上訴審裁判費。
中    華    民    國   100    年    11    月    17    日
                                     書記官  陳雅慧
┌──────────────┐
│附表：原應有部分            │
├──┬────┬──────┤
│編號│姓名    │應有部分    │
├──┼────┼──────┤
│ 1  │薛昌生  │6770分之734 │
├──┼────┼──────┤
│ 2  │薛昌勝  │6770分之734 │
├──┼────┼──────┤
│ 3  │薛哲銘  │6770分之788 │
├──┼────┼──────┤
│ 4  │孟薛明珠│6770分之2205│
├──┼────┼──────┤
│ 5  │薛啟泰  │6770分之1575│
├──┼────┼──────┤
│ 6  │薛景芳  │6770分之367 │
├──┼────┼──────┤
│ 7  │薛景博  │6770分之367 │
└──┴────┴──────┘